【裁判字號】    99,交聲,1424
【裁判日期】    990928
【裁判案由】    違反道路交通管理處罰條例聲明異議
【裁判全文】
臺灣桃園地方法院交通事件裁定        99年度交聲字第1424號
原處分機關   交通部公路總局新竹區監理所
異  議  人
即受處分人   甲○○原名曾為.
上列受處分人因違反道路交通管理處罰條例案件，對於交通部公
路總局新竹區監理所中壢監理站中華民國99年8 月30日所為之處
分（原處分案號：壢監裁罰字第裁53-DB0000000號），聲明異議
，本院裁定如下：
    主   文
原處分撤銷。
甲○○汽車駕駛人，駕駛汽車經測試檢定酒精濃度超過規定標準
，吊扣普通自用小客車駕駛執照拾貳個月，處罰鍰新臺幣壹萬玖
仟伍佰元，並應接受道路交通安全講習。
    理   由
一、原處分意旨略以：本件異議人即受處分人（下稱異議人）於
    99年8 月25日21時40分許駕駛車牌號碼3153-FE 號自小客車
    在新屋鄉○○路長祥宮前，經桃園縣政府警察局楊梅交通小
    隊警員查獲「酒精濃度過量駕駛（0.34mg/L）」違反道路交
    通管理事件，並以桃警局交字第DB0000000 號通知單當場舉
    發，原處分機關依所載違規事實、道路交通管理處罰條例第
    35條第1 項、第24條第1 項第2 款處異議人罰鍰新臺幣1 萬
    9 仟5 百元整，吊扣職業大貨車駕駛執照12個月，並參加道
    安講習。
二、異議意旨略以：伊確實於上開時、地酒後駕車被員警舉發，
    伊深感悔悟，而伊係以駕駛職業大貨車維生，請不要撤銷伊
    之職業大貨車駕照等語。
三、按汽車駕駛人，駕駛汽車經測試檢定酒精濃度超過規定標準
    者，處1 萬5,000 元以上6 萬元以下罰鍰，並當場移置保管
    該汽車及吊扣其駕駛執照1 年；汽車駕駛人，經裁判確定處
    以罰金低於本條例第92條第3 項所訂最低罰鍰基準規定者，
    應依本條例裁決繳納不足最低罰鍰之部分，道路交通管理處
    罰條例第35條第1 項第1 款、第8 項分別定有明文。又汽車
    駕駛人，有道路交通管理處罰條例第35條第1 項規定之情形
    者，應接受道路交通安全講習，同條例第24條第1 項第2 款
    亦有明定。而汽車駕駛人飲用酒類或其他類似物後，吐氣所
    含酒精濃度超過每公升0.25毫克或血液中酒精濃度超過百分
    之0.05以上者，不得駕車，道路交通安全規則第114 條第2
    款復定有明文。然現行道路交通管理處罰條例第68條僅規定
    「汽車駕駛人，因違反本條例及道路交通安全規則之規定，
    受吊銷駕駛執照處分時，吊銷其持有各級車類之駕駛執照。
    」並未包括吊扣之情形。且參道路交通管理處罰條例第68條
    於94年12月14日之修正理由，係稱：「原條文將違法或違規
    駕駛人所持有各級車類之駕駛執照一併吊扣，失之過酷，影
    響人民工作及生活過鉅」等語（見立法院公報第94卷第70期
    第136 頁至第138 頁之院會紀錄暨修正道路交通管理處罰條
    例第68條之立法理由），顯見依修正後道路交通管理處罰條
    例第68條規定，汽車駕駛人因違反道路交通管理處罰條例及
    道路交通安全規則之規定，受「吊扣」駕駛執照處分時，僅
    能「吊扣」違規當時所駕駛車輛之駕駛執照，不再「吊扣」
    其持有各級車類之駕駛執照甚明。因此，道路交通管理處罰
    條例第35條規定所需吊扣之駕照，應係指酒精濃度超過規定
    標準駕駛遭查獲時所駕駛車輛之駕照，而不得將遭查獲人所
    持有各級車輛之駕照均予吊扣，於此核先敘明。
四、經查：
  (一)異議人於上開時、地，因飲酒後酒精濃度超過標準，駕駛前
    揭自用小客車，為警攔檢查獲，並由原處分機關以駕駛人酒
    精濃度超過規定標準為由，裁處罰鍰19,500元、吊扣駕照12
    個月並施以道安講習事實，業據異議人自承在卷，是異議人
    酒後酒精濃度超過規定標準，仍於上開時、地駕駛自用小客
    車之違規行為，堪以認定。又異議人並無自用小客車駕駛執
    照，僅有職業大貨車駕駛執照，而原處分機關執行吊扣駕駛
    執照之處分時，係要求吊扣異議人職業大客車駕駛執照等事
    實，亦經異議人陳述明確，且有中壢監理站違反道路交通管
    理事件不服裁決聲明異議案件意見書1 紙在卷足憑，均堪認
    屬實。
  (二)按道路交通管理處罰條例第35條第1 項僅規定「吊扣其駕駛
    執照1 年」，並未明定其駕駛執照之種類，則有關吊扣、吊
    銷駕駛執照處分效力與執行方式之法令依據，當係依據道路
    交通管理處罰條例第68條規定，而該條業於94年12 月14 日
    修正公布，並自95年3 月1 日施行。修正前之道路交通管理
    處罰條例第68條原規定：「汽車駕駛人，因違反本條例及道
    路交通安全規則之規定，受吊扣或吊銷駕駛執照處分時，吊
    扣或吊銷其持有各級車類之駕駛執照」，其立法意旨在於違
    規行為對道路交通秩序之維持及道路交通安全已生較大之影
    響，故規定吊扣或吊銷其持有各級車類之駕駛執照，以限制
    其繼續駕車行駛道路之權利，其係屬駕駛行為之限制，並不
    因所持駕駛執照種類不同而有所差異。惟因考量原條文將違
    法或違規駕駛人所持有各級車類之駕駛執照一併吊銷或吊扣
    ，失之過酷，對於人民工作與生活影響過鉅，有違比例原則
    ，經與交通部協商後，乃將其中「受吊扣處分者，吊扣其持
    有各級車類之駕駛執照」部分之規定刪除，則修正後道路交
    通管理處罰條例第68條之規定，既已刪除「吊扣」等字，而
    僅餘「吊銷」等字，依「明示其一，排除其他」之法理，該
    條應係明示排除「吊扣駕駛執照處分時，吊扣其持有各級車
    類之駕駛執照」之規定，而僅餘「吊銷駕駛執照處分時，始
    吊銷其持有各級車類之駕駛執照」之規定，而限縮修正前條
    文之適用範圍。循此以觀，駕駛人違反道路交通管理處罰條
    例第35條第1 項第1 款之規定而受吊扣駕駛執照處分時，依
    修正後同法第68條規定並參照其修正意旨，應僅得吊扣違規
    或違法當時駕駛車類之駕駛執照，否則將造成同一違規或違
    法行為，因受處分人持有駕駛執照種類之不同，而異其處分
    之結果。故領有職業大貨車駕駛執照，其駕駛自用小客車違
    反交通法令，依法所受之處分應為限制其駕駛小型車之權利
    ，而非限制其駕駛大貨車之權利（臺灣高等法院暨所屬法院
    97年法律座談會刑事類提案第40號討論暨審查意見、98年法
    律座談會刑事類提案第23號討論暨審查意見參照）。準此，
    揆諸前揭說明，行為人有道路交通管理處罰條例第35條第1
    項第1 款所規定之違規行為，須吊扣駕駛執照時，應僅能吊
    扣行為人違法或違規當時駕駛車輛所憑之駕駛執照，不得再
    吊扣行為人所持有、與駕駛違規車輛無關之其他各級車類駕
    駛執照至明。
  (三)異議人如前所述現持有駕駛執照乃職業大貨車駕駛執照，而
    依前揭說明，異議人因飲用酒類後駕駛自用一般小型車，且
    經酒精檢測呼氣值達每公升0.34毫克之情形，揆諸前開修法
    經過及說明，異議人違規當時既係駕駛自用一般小型車，依
    法僅得吊扣異議人所持有之小型車普通駕駛執照，不能逕行
    吊扣異議人所持有之職業大貨車駕駛執照，此舉顯與修正後
    道路交通管理處罰條例第68條之規定未合，違反憲法平等原
    則及比例原則，且剝奪異議人駕駛職業小型車之權利，對異
    議人受憲法保障之工作權及生存權造成極大損害。
  (四)經查，本件異議人上開酒後駕車之違規，係發生於99年8 月
    25日，自應適用修正後之道路交通管理處罰條例第68條規定
    ，而修正後道路交通管理處罰條例第68條之規定，既將「吊
    扣」等字刪除，是依上開說明，異議人因酒後駕車受而吊扣
    駕駛執照處分時，自不得再吊扣其持有各級車類之駕駛執照
    ，故原處分機關為吊扣駕駛執照之處分時，應就異議人所應
    吊扣之駕駛執照種類予以限定，始符合依法行政原則。本件
    異議人於上開酒後駕車違規行為時，係駕駛自用小客車，此
    經本院認定如前，揆諸前開說明，其依法所受之處分應為限
    制其駕駛小客車之權利，即應吊扣其小型車之駕駛執照，自
    不能越級限制其駕駛職業大客車之權利。今原處分機關對於
    異議人酒後駕車之違規行為，依道路交通管理處罰條例第35
    條第1 項第1 款規定而為裁處吊扣異議人駕駛執照時，因異
    議人並未領有小型車之駕駛執照，僅領有職業大客車駕駛執
    照，從而，裁處吊扣異議人職業大貨車駕駛執照，依上所述
    ，此項裁處於法即有未合，至為明確。
五、綜上所述，原處分機關僅能吊扣異議人違規當時所駕駛之車
    輛種類即普通小型車之駕駛執照，不得代以吊扣其職業大貨
    車駕駛執照，原處分機關未審酌新修正之法律規定，逕對異
    議人裁處吊扣職業大貨車駕駛執照12個月之處分，於法即有
    未合，是異議人此部分異議為有理由，自應由本院予以撤銷
    原處分，另行裁處吊扣異議人普通自用小客車駕駛執照，處
    罰鍰新臺幣壹萬玖仟伍佰元（已繳清），並施以道路交通安
    全講習，以為適法。
據上論斷，應依道路交通管理處罰條例第87條第2 項，道路交通
案件處理辦法第20條，裁定如主文。
中    華    民    國    99    年    9     月    28    日
                  交通法庭    法  官  黃鏡芳
以上正本證明與原本無異。
如不服本裁定，應於裁定送達後5 日內向本院提出抗告狀。
                              書記官  劉玉梅
中    華    民    國    99    年    10    月    4     日

司法院資訊處製作；財團法人民間司法改革基金會備份。
